臺灣彰化地方法院民事判決　　　　　　　93年度家訴字第21號
原　　　告　丁○○
訴訟代理人　劉嘉堯律師
被　　　告　行政院國軍退除役官兵輔導委員會彰化榮民服務處
法定代理人　丙○○
訴訟代理人　潘欣欣律師
上列當事人間請求返還遺贈款事件，本院於民國94年6月7日言詞
辯論終結，判決如下：
    主　文
原告之訴駁回。
訴訟費用由原告負擔。
    事 　 實
甲、原告方面：
　　原告告經合法通知，未於最後言詞辯論期日到場，據其以前
  　到場陳述及書狀稱：
  一、聲明：確認已故榮民周發章於民國92年9月10日所立之遺
      囑為真正。
  二、陳述：
    (一)將給付或確認之訴，改為確認或給付之訴，乃屬擴張或縮
      減應受判決事項之聲明。被繼承人之任何債權人或受遺贈
      人固不得於公示催告期間，以遺產管理人為被告，提起給
      付之訴，惟並未禁止被繼承人之債權人或受遺贈人提起確
      認之訴，以確認其與被繼承人間之債權、債務關係或贈與
      關係是否存在。
    (二)本件亡故榮民周發章（男、民國10年6月12日出生、為退
      除役官兵，於民國93年2月17日死亡）立遺囑，被告並未
      參與該遺囑之製作，亦未眼見該遺囑之正本，無法判定其
      真偽。且依「行政院國軍退除役官兵死亡善後處理及無人
      繼承遺產管理作業程序」第四章第一條第五項第二款規定
      ：亡故榮民遺囑如係親友提供者，應由提供者自行聲請法
      院判決後，始予受理。本件系爭遺囑，未經法院判斷真偽
      ，而被告以此為由，否認該遺囑之真正性，原告為受遺贈
      人，有遺贈法律關係，故有確認之法律上利益。
    (三)原告與周發章是在彰化榮民自費安養中心認識的，當時原
      告已離婚，照顧周發章約有三年之久，他認為我很照顧他
      ，對他不錯，就說要收我為乾女兒；他當時眼睛有白內障
      、視線有點不好，後來他轉到雲林縣斗六市一處安養中心
      ，不久，他在那邊說要鬧自殺，我幫他轉介到甲○○開的
      彰化市「永康安養中心」，在那裏，他說感謝我幫他按排
      好的環境，一直跟我說要立遺囑，後來他說出去領錢不方
      便，於92年7月26日就把他的郵局存簿、私章交給我代保
      管；遺囑內容金額是按照郵局存簿金額記載的。
  三、證據：提出周發章死亡證明書一紙、遺囑一份、彰化縣榮
      民服務處函一紙、戶籍謄本及聲請訊問證人甲○○、乙○○、戊○○。
乙、被告方面：
  一、聲明：駁回原告之訴。
  二、陳述：
    (一)被告為亡故榮民周發章之遺產管理人，倘原告提出之遺囑
      為真正，伊確為受遺贈人，只須向被告為願受遺贈之聲明
      即可，俟公示催告期間期間屆滿，確認遺產範圍、數額，
      即會依法將遺贈款項交付予原告，原告並無預為請求必要
      。又被告並未參與該遺囑之製作及未親眼見該遺囑正本，
      無從判定該遺囑之真偽，又原告提出之遺囑並未經由法院
      判定前，被告依「行政院國軍退除役官兵死亡善後處理及
      無人繼承遺產管理作業程序」第四章第一條第五項第二款
      規定，即不予受理，原告提出給付遺贈之訴，為無理由；
      又縱使該遺囑為真正，惟被告既為遺產管理人之地位，必
      先踐行搜尋繼承人程序（即公示催告繼承）及遺產清算程
      序，才能確定範圍、數額，原告先前提起給付之訴及確認
      遺贈金額78萬4988元之遺贈法律關係在，均為無理由。又
      周發章遺留之存款，扣除喪葬費等開銷，目前金額為7377
      88元。
    (二)原告嗣又改為確認遺囑真正，惟該代筆遺囑應非真正，屬
      無效遺囑，蓋：
      1.代筆遺囑，由遺囑人指定三人以上之見證人，由遺囑人
        口述遺囑意旨，使見證人中之一人筆記、宣讀、講解，
        經遺囑人認可後，記明年月日，及代筆人姓名，由見證
        人全體及遺囑人同行簽名，遺囑人不能簽名者，應按指
        印代之，民法第1194條定有明文。系爭遺囑據代筆人兼
        見證人戊○○，及見證人乙○○證述時，均稱：遺囑均
        照原告所說之意思寫好，再逐條唸給周發章聽，周發章
        嗯嗯點頭，未發出一語。可見這遺囑非由立遺囑人口述
        後，使見證人一人筆記，與前法條規定之法定要件不符
        ，應不生效力。
      2.周發章當時未發一語，僅會發出嗯嗯聲章，無法辨別其
        是否確有認可遺囑內之意思。
      3.由周發章門診就醫紀錄觀之，代筆遺囑製作日期為民國
        92年9月10日，惟當日周發章有到員林鎮協和醫院及台
        中榮民總醫院就醫紀錄，他是否確有為代筆遺囑意思，
        已有可議，況92年9月11日周發章即到台中榮總就醫住
        院，堪認他當時身體狀況不好，應無法為代筆遺囑之可
        能。
丙、本院依職權函查周發章門診就醫、住院之中央健保局中區分
    局紀錄明細表；周發章於員林協和醫院、台中榮民醫院就醫
    紀錄。
    理　  由
一、本件原告告經合法通知，未於最後言詞辯論期日到場，查無
    民事訴訟法第386條各款所列情形之一，依被告之聲請，由
    其一造辯論而為判決。又按將給付或確認之訴，改為確認或
    給付之訴，乃屬擴張或縮減應受判決事項之聲明。本件被繼
    承人周發章之任何債權人或受遺贈人固不得於公示催告期間
    (本院93年度家催字第39號)，以遺產管理人為被告，提起給
    付之訴，惟並未禁止被繼承人之債權人或受遺贈人提起確認
    之訴，以確認其與被繼承人間之債權、債務關係或贈與關係
    是否存在，合先敘明。
二、原告主張之事實，固據其提出周發章死亡證明書一紙、遺囑
    一份、彰化縣榮民服務處函一紙為證。惟查，原告提出之遺
    囑性質上屬私文書，應由原告舉證證明其真正（形式上及實
    質上之真正）。立又遺囑依民法第1189條規定，計有自書遺
    囑、公證遺囑、密封遺囑、代筆遺囑、口授遺囑五種。本件
    據原告提出之遺囑上記載：吾年已逾八十，今行動不便，手
    難書寫，特指定戊○○、乙○○、甲○○三人為見證人，並
    由見證人之一戊○○筆記，由吾口述遺囑如下．．．。本件
    應屬民法第1194條規定之代筆遺囑形式。惟據證人戊○○於
    本院證稱：「乙○○是我以前律師事務所同事，他找我來的
    ，這份遺囑是在甲○○所開設的安養中心病房內所寫，當時
    原告拿著存摺說現金在給付喪葬費及相關費用後，剩餘的部
    分周發章要留給原告，我照原告所說的意思寫好遺囑，然後
    再唸給周發章老先生聽，他聽後有點頭表示同意」、「我覺
    得他（周發章）的意識應該是清晰的，我逐條唸給他聽，他
    都嗯-嗯-的點頭表示同意。」、「問（點頭即表示同意嗎？
    ）應該是吧，我有逐項唸給他聽」等語；再據證人乙○○證
    稱：「當時甲○○、戊○○、及原告在場，周老先生（周發
    章）看到們時會點頭，他沒講話，只有嗯-嗯-的意思表達」
    、「（問這遺囑如何製作出來？）原告跟戊○○述內容，並
    由戊○○寫下來後，再逐條唸給周老生聽，周老先生聽後點
    頭同意」等語。然證人甲○○於本院卻證稱：「原告說周發
    章要立遺囑，當時周發章還可以講話，我們問他是否要立遺
    囑，他也說是、是要寫遺囑」、「當天我、乙○○、戊○○
    、原告都在場，當時先由戊○○與周發章談，然後寫下遺囑
    內容，然後再就內容逐條唸給他聽。乙○○是我安養中心的
    法律顧問，我透過他找到戊○○來寫遺囑的」等語。證人甲○○之證述，顯然與證人乙○○、戊○○有異，則周發章當
    時是否真有立遺囑之真意，實有可議。又據台中榮民總醫院
    函（94年4月6日中榮醫企字第0940001517號）覆本院稱，周
    發章到院時已呈神識不清，應無清楚表達自己意志的語言能
    力。而周發章送入台中榮民總醫院日期同為92年9月10日19
    時10分，與本件遺囑同一日，周發章當天能否完全出於自由
    意識、清晰地表達？有相當可疑之處。
三、按代筆遺囑，由遺囑人指定三人以上之見證人，由遺囑人口
    述遺囑意旨，使見證人中之一人筆記、宣讀、講解，經遺囑
    人認可後，記明年月日，及代筆人姓名，由見證人全體及遺
    囑人同簽名，遺囑人不能簽名者，應按指印代之，民法第11
    94條定有明文。據上述證人戊○○、乙○○證述時均稱，遺
    囑均照原告所說之意思寫好，再逐條唸給周發章聽，周發章
    嗯-嗯-表示，與民法第1194條規定代筆遺囑，由遺囑人指定
    三人以上之見證人，由遺囑人口述遺囑不符（證人非周發章
    找來的，且周發章並未口述），本件遺囑應屬無效，原告之
    訴為無理由，應予駁回。
四、據上論結，原告之訴，為無理由，依民事訴訟法第385條第1
    項前段、第78條，判決如主文。
中　　華　　民　　國　　94　　年　　6　　月　　 21　　日
                  家事法庭法　官　王鏡明
以上正本與原本無異。
如對本判決上訴應於判決送達後20日向本院提出上訴狀
中　　華　　民　　國　　94　　年　　6　　月　　 22  　日
                      法院書記官  楊美芳
